【裁判字號】    95,台上,86
【裁判日期】    950119
【裁判案由】    損害賠償
【裁判全文】
最高法院民事判決                九十五年度台上字第八六號
    上   訴   人  德螢實業有限公司
                              .
    兼法定代理人  甲○○
    共        同
    訴 訟代理 人  許再定律師
    被  上訴  人  日商‧三麗鷗股份有限公司（株式會社）
                          番1.
    法 定代理 人  信太郎  .
    訴 訟代理 人  仲村隆藏  .
    複  代理  人  高進福律師
                  高涌誠律師
                  許樹欣律師
上列當事人間請求損害賠償事件，上訴人對於中華民國九十三年
三月十日臺灣高等法院高雄分院再審判決（九十二年度再字第六
號），提起上訴，本院判決如下：
    主  文
原判決廢棄，發回台灣高等法院高雄分院。
    理  由
本件被上訴人對於原法院九十二年度附民字第五四號刑事附帶民
事訴訟確定判決（下稱確定附帶民事判決），以有民事訴訟法第
四百九十六條第一項第一款所定適用法規顯有錯誤之再審事由，
對之提起再審之訴，求予廢棄該判決，係以：上訴人德螢實業有
限公司之負責人即上訴人甲○○，不法侵害伊所擁有、由經濟部
中央標準局（現為智慧財產局，下稱中央標準局）核發之第一四
二六○三號及第八三六三二五號商標註冊證所載「HELLO KITTY
及圖」，其刑事違反商標法罪責部分，經第一審刑事法院即台灣
高雄地方法院（下稱高雄地院）判決無罪後，伊已於上訴審即原
審刑事法院審理中，提起刑事附帶民事訴訟（下稱系爭附帶民訴
），請求上訴人連帶賠償損害及回復商譽，並陳明甲○○如仍受
無罪之判決，聲請依刑事訴訟法第五百零三條第一項但書之規定
，將系爭附帶民訴移送民事庭審理。乃該刑事法院於認甲○○應
受無罪之判決而駁回檢察官上訴之同時，竟未依上開規定，將系
爭附帶民訴移送民事庭，逕以判決駁回伊之附帶民訴確定，該確
定附帶民事判決自屬適用法規顯有錯誤云云，為其論據。
原審將確定附帶民事判決廢棄，係以：刑事訴訟諭知無罪、免訴
或不受理之判決者，應以判決駁回原告附帶民事之訴，固為刑事
訴訟法第五百零三條第一項前段所明定，惟依同項但書規定，經
原告聲請時，應將附帶民事訴訟移送管轄法院之民事庭。本件被
上訴人於原審刑事法院審理中，對上訴人提起系爭附帶民訴，已
於訴狀中陳明如認（上訴人甲○○）應諭知無罪之判決時，即聲
請將該附帶民訴移送管轄法院之民事庭。則刑事法院於認甲○○
應受無罪之判決，以九十二年度上易字第三一二號判決駁回檢察
官上訴之同時，未依該但書之規定，循被上訴人之聲請，將附帶
民訴移送於管轄法院之民事庭，反而逕以判決駁回被上訴人之訴
，自屬適用法規顯有錯誤。被上訴人據以提起再審之訴，求予廢
棄，為有理由等詞，為其判斷之基礎。
查被上訴人之系爭附帶民訴訴狀（原審刑事附民字卷一至三頁）
，係主張：伊擁有中央標準局核發之第一四二六○三號及八三六
三二五號商標註冊證所載「HELLO KITTY 及圖」，遭上訴人大量
仿冒並使用於其製造、陳列、販售之安全帽等相關產品，致伊受
有損害，爰請求上訴人連帶負損害賠償之責。嗣經原審刑事法院
判決駁回其訴而告確定後，被上訴人提起再審之訴，於訴狀（原
審卷三至六頁）之「聲明」中雖求為廢棄原確定附帶民事判決，
惟觀其「事實及再審理由」，先則指摘原確定附帶民事判決適用
法規顯有錯誤，後則僅稱其所擁有第一四二六○三號之註冊商標
遭上訴人不法侵害，為此提起再審之訴。並於原審民國九十三年
一月二十九日行準備程序期日，陳稱：「再審請求的是一四二六
○三（號商標權）的部分，應該要移送民事庭，不應該駁回」等
語（同上卷六七頁），可見被上訴人對原確定附帶民事判決提起
再審之訴，究係主張第一四二六○三號或八三六三二五號之「HE
LLO KITTY 及圖」註冊商標受侵害，抑兩者兼而有之？依其聲明
及先後陳述，顯不明瞭。原審審判長未依民事訴訟法第一百九十
九條之規定，向當事人發問或曉諭，令其為必要之聲明、陳述或
補充陳述，即為不利於上訴人之判決，其判決自屬違背法令。又
附帶民事訴訟之提起，必以刑事訴訟程序之存在為前提，否則，
即不得為之（本院二十九年附字第六四號（刑事）判例參照）。
本件被上訴人倘僅對原確定附帶民事判決關於駁回其第一四二六
○三號之註冊商標受侵害之附帶民事訴訟部分，提起再審之訴，
則因檢察官未就侵害第一四二六○三號註冊商標部分，對上訴人
提起公訴，原審刑事法院並未予以審理，僅敘明該部分，應由檢
察官另行偵辦，有該刑事判決可稽（見原審刑事法院九十二年度
上易字第三一二號判決書理由六），苟該侵害第一四二六○三號
註冊商標部分，確無刑事程序之存在，依上說明，原審刑事法院
對該部分之附帶民事訴訟，是否不得依刑事訴訟法第五百零二條
第一項之規定，以判決駁回之？非無推求之餘地。至原確定附帶
民事判決關於駁回被上訴人就第八三六三二五號註冊商標受侵害
之附帶民事訴訟部分，如未經被上訴人提起再審之訴，原判決率
予廢棄，尤有就當事人未聲明之事項而為判決之違法。上訴論旨
，指摘原判決不當，聲明廢棄，非無理由。
據上論結，本件上訴為有理由。依民事訴訟法第四百七十七條第
一項、第四百七十八條第二項，判決如主文。
中    華    民    國  九十五  年    一    月   十九   日
                      最高法院民事第四庭
                          審判長法官  蘇  茂  秋
                                法官  蘇  達  志
                                法官  陳  碧  玉
                                法官  王  仁  貴
                                法官  吳  謀  焰
      本件正本證明與原本無異
                                      書  記  官
中    華    民    國  九十五  年    二    月    八    日
                                                      Ｋ


司法院資訊處製作；財團法人民間司法改革基金會備份。
